臺灣高等法院高雄分院刑事判決　　　　　　　　　 九十一年度上訴字第六二六號
　　上　訴　人　臺灣高雄地方法院檢察署檢察官
　　上　訴　人
　　即　被　告　乙○○
　　選任辯護人　葉天來
右上訴人因被告偽造文書案件，不服臺灣高雄地方法院八十九年度訴字第二二八八號
，中華民國九十一年二月二十一日第一審判決（起訴案號：臺灣高雄地方法院檢察署
八十七年度偵字第一六二四八號）提起上訴，本院判決如左：
    主  文
上訴駁回。
    事實及理由
一、本案經本院審理結果，認第一審判決認事用法及量刑均無不當，應予維持，並引
    用第一審判決書記載之事實、證據及理由。
二、檢察官據告訴人庚○○○等人請求上訴，略以原審量刑過輕；告訴人於本院復稱
    系爭不動產之移轉，並非買賣亦非贈與，而係被告乘嚴萍病危之際，侵奪財產云
    云；經查，原審審酌被告與嚴萍同居達二十年，被告犯後已返還告訴人五十萬元
    （此經告訴人戊○○於原審供明），堪認被告犯後態度甲好，因而就被告所犯使
    公務員登載不實罪，量處有期徒刑三月，就所犯行使偽造私文書罪，量處有期徒
    刑四月，另定執行刑為有期徒刑五月，並諭知如易科罰金，以三百元折算一日，
    誠屬允洽，檢察官認量刑過輕，核無理由，應予駁回；告訴人另以被告乘嚴萍病
    危，侵奪系爭不動產云云；但查系爭不動產，係嚴萍自願過戶予被告，此經代書
    陳維傑於本院證稱：「我為了慎重起見，到嚴萍家裡去求證，嚴萍就當面蓋指印
    （於契約書上）」，故被告並無擅自將系爭不動產過戶，告訴人所指被告侵奪不
    動產云云，尚無可採，併此敘明。
三、被告上訴意旨略以原審量刑過重，且系爭不動產係嚴萍生前向被告借款六十萬元
    ，因不能返還，而同意移轉所有權，此有被告提出於原審（卷末證物袋）之契約
    書可證等語；經查該契約書立於民國六十九年十二月三日，內容為：「權利人乙○○橋頭筆秀村林頭路國興五號民國六十九年十二月三日乙○○買房屋定錢先交
    六十萬元，年滿到民國八十年自權利人乙○○過戶，嚴萍無條件交房屋，立書人
    嚴萍、見證人王文山、高連德、張友民、周吉昌、林珀祥」，被告並稱上述各見
    證人均已過世，雖該契約書紙張，筆跡均呈退色，但私文書不能推定真正，上述
    各見證人均已死亡，無從傳喚，自無從遽認被告係有償取得系爭房屋，即不能證
    明被告以買賣房屋為原因取得該不動產所有權為真正，從而其以買賣為取得所有
    權之原因即有不實，而原審量刑允洽，已如前述，是被告上訴亦無理由，應予駁
    回。
據上論斷，應依刑事訴訟法第三百六十八條、第三百七十三條，判決如主文。
本案經檢察官朱文彬到庭執行職務。
中    華    民    國     九十一     年       七       月        二      日
                              臺灣高等法院高雄分院刑事第九庭
                                  審判長法官  張明松
                                        法官  任森銓
                                        法官  江泰章
右正本證明與原本無異。
偽造文書部分如不服本判決應於收受本判決後十日內向本院提出上訴書狀，其未述
上訴理由者，並得於提起上訴後十日內向本院補提理由書狀（均須按他造當事人之人
數附繕本)「切勿逕送上級法院」。
其餘不得上訴。
                                      書記官  郭榮芳
中    華    民    國     九十一     年       七       月       四       日
                                  Ｋ
附件：
臺灣高雄地方法院刑事判決                        八十九年度訴字第二二八八號
    公  訴  人  臺灣高雄地方法院檢察署檢察官
    被      告  乙○○  女  六十八歲（民國○○○年○月○日生）
                        住高雄縣岡山鎮大鵬六村七一號
                        居高雄縣橋頭鄉○○村○○路國興巷五號
                        身分證統一編號：Ｓ二0000000號
    選任辯護人  葉天來律師
右列被告因偽造文書等案件，經檢察官提起公訴（八十七年度偵字第一六二四八號）
，本院判決如左：
    主  文
乙○○共同明知為不實之事項，而使公務員登載於職務上所掌之公文書，足以生損害
於公眾，處有期徒刑參月，如易科罰金，以參佰元折算壹日；又連續行使偽造之私文
書，足以生損害於他人，處有期徒刑肆月，如易科罰金，以參佰元折算壹日。應執行
有期徒刑伍月，如易科罰金，以參佰元折算壹日。
    事  實
一、乙○○與嚴萍（已於民國八十七年一月二十七日死亡）為同居關係，二人明知雙
    方並無土地及房屋之買賣關係，竟於八十六年九月二十五日，邀不知情之鄰居李
    長臺（另經不起訴處分確定）為見證人，就嚴萍所有坐落高雄縣橋頭鄉○○段一
    五二號地號土地及其上門牌號碼高雄縣橋頭鄉○○村○○路國興巷五號房屋，虛
    偽訂立買賣契約，約定嚴萍為出賣人，被告為承買人，土地部分價金新臺幣（下
    同）六十七萬零五十元，房屋部分價金十八萬零八百元，同時簽訂土地及建築改
    甲物買賣所有權移轉契約書，再備妥嚴萍之印鑑證明、土地及建築改甲物所有權
    狀等文件，共同委由不知情之代書陳維傑（另經不起訴處分確定），於八十六年
    十月十四日提出土地登記申請書辦理不實之所有權移轉登記。經高雄縣岡山地政
    事務所收件後，即將之編為岡字第一七○○○號案件處理，於形式審查前開文件
    後，認與法律規定相符，即准辦理所有權移轉登記，並由該所不知情之公務員將
    前開不實之所有權移轉登記事項登載於職務上所掌之土地、建物登記簿謄本上，
    足以生損害於地政機關就不動產權利事項記載之正確性。
二、嚴萍於八十七年一月二十七日去世後，乙○○另基於意圖為自己不法所有之概括
    犯意，連續於(1)八十七年二月二日，攜帶嚴萍之印章、國軍同袍儲蓄會零存整付
    儲蓄存款存摺、國軍同袍儲蓄會優惠整存整付儲蓄存款存單，至國軍同袍儲蓄會
    岡山收支組，接續盜蓋「嚴萍」印文於五張領取證明單上，再接續將前開偽造之
    領取證明單持交承辦人員，主張欲代嚴萍領款之意而行使該偽造之私文書，使該
    收支組承辦人員陷於錯誤，接續五次如數交付款項予乙○○，乙○○因而詐領嚴
    萍存款總計五十七萬三千一百零一元，足以生損害於國軍同袍儲蓄會岡山收支組
    辦理提款業務之正確性及嚴萍之繼承人。(2)八十七年二月六日，攜帶嚴萍之印章
    及郵政存簿儲金儲金簿，與和其有偽造文書及詐欺取財犯意聯絡之丁○○（未據
    起訴）同至高雄縣岡山郵局，推由丁○○填寫郵政存簿儲金提款單金額及盜蓋「
    嚴萍」印文一枚，再將該偽造之提款單持交承辦人員，共同主張欲領款之意思而
    行使該偽造之私文書，使該郵局承辦人員陷於錯誤，而如數交付渠等詐領之款項
    二十三萬六千元，足以生損害於高雄縣岡山郵局辦理提款業務之正確性及嚴萍之
    其他繼承人，乙○○於領取上開款項後立即存入其在同郵局開立之帳號0000
    000號帳戶內，並隨後提領二十萬元予丁○○使用。
三、案經嚴萍之妻庚○○○及嚴萍之子丙○○、戊○○、己○○訴請臺灣高雄地方法
    院檢察署檢察官偵查起訴。
   理  由
一、訊據被告乙○○承認於右述時地與案外人嚴萍共同委託代書陳維傑辦理上開房地
    之所有權移轉登記，且於嚴萍死後持嚴萍所有之印章、存摺及存單，單獨前往國
    軍同袍儲蓄會岡山收支組提領嚴萍存款五十七萬三千一百零一元，並與證人丁○○共同至高雄縣岡山郵局提領嚴萍存款二十三萬六千元乙情非虛，雖矢口否認有
    何使公務登載不實、行使偽造私文書及詐欺取財之犯行，辯稱：上開土地及房屋
    於六十九年間即由我出資購買，登記在嚴萍名下，嚴萍中風後，同意將上開土地
    及房屋還給我，我與嚴萍便訂立買賣契約，並找代書幫忙辦理過戶事宜。而五十
    七萬三千一百零一元部分，是嚴萍預先於七十八年間叫阿兵哥填妥取款證明單並
    親自蓋章，囑託我代為提領給他妹妹作為奉養他父母之費用；至於二十三萬六千
    元部分，我是領出來借二十萬元予丁○○，剩下三萬六千元則交給戊○○拿給他
    母親庚○○○作安家費，我沒有偽造文書及詐欺行為云云。惟查：
（一）被告與案外人嚴萍同居多年，八十六年九月二十五日嚴萍同意將上開房地移轉
      登記與被告，渠二人實際上並無買賣上開房地之行為，被告亦無交付價金予嚴
      萍，仍邀鄰居李長臺為見證人，虛偽成立買賣契約，並備齊證件委託不知情之
      代書陳維傑，於八十六年十月十四日持上開文件向高雄縣岡山地政事務所申請
      辦理所有權移轉登記，該所承辦人員遂將此所有權移轉之事項登載於職務上所
      掌之土地、建物登記簿謄本上等情，分據證人即買賣契約見證人李長臺證稱：
      被告與嚴萍於八十六年九月二十五日就上開房地簽立買賣契約書，被告叫我當
      見證人，我沒看見被告交付價金與嚴萍，我只知道嚴萍同意將上開房地過戶與
      被告（見偵查卷八十七年七月三十一日訊問筆錄）；證人即代書陳維傑證述：
      上開房地之過戶是我辦理的，被告與嚴萍向我表示是買賣關係，證件也有帶齊
      ，我只是單純依他們所述辦理登記（見偵查卷八十九年五月二十四日訊問筆錄
      ）各等語屬實，且有上開房地之土地及建物登記簿謄本、土地登記申請書、土
      地建築改甲物買賣所有權移轉契約書、印鑑證明、土地及建築改甲物所有權狀
      各乙份附卷足參。至被告所辯上開房地原係其於六十九年間借錢給嚴萍購買乙
      節縱屬實在，然被告既已自承其與嚴萍於八十六年九月二十五日就上開房地簽
      立買賣契約書之時，並無交付任何價金予嚴萍，則該買賣契約自係虛偽訂立無
      疑。被告與嚴萍明知上情，猶於申辦上開房地所有權移轉登記時，共同利用不
      知情之代書，以該不實之事項，使高雄縣岡山地政事務所承辦人員將之登載於
      職務上所載之土地、建物登記簿謄本上，自足生損害於地政機關於不動產權利
      事項記載之正確性，從而被告與嚴萍共同使公務員登載不實乙情應堪認定。
（二）嚴萍於八十七年一月二十七日死亡，被告於同年二月二日，持嚴萍之印章、存
      摺及存單前往國軍同袍儲蓄會岡山收支組接續五次提領嚴萍存款共五十七萬三
      千一百零一元乙節，業據被告於本院調查程序中自承：我於八十七年二月二日
      攜帶嚴萍之印章向國軍同袍儲蓄會岡山收支組領取嚴萍生前存款，當時只要蓋
      章即可領取等語非虛（見本院九十年十一月二十八日訊問筆錄），並有戶籍謄
      本乙份、國軍同袍儲蓄會零存整付儲蓄存款存摺乙份、國軍同袍儲蓄會優惠整
      存整付儲蓄存款存單四張與領取證明單五份附卷足憑。雖被告於本院審理時翻
      異前供，改稱：國軍同袍儲蓄會領取證明單是嚴萍於七十八年間去大陸時，請
      阿兵哥填寫的，其上印章是嚴萍在生前就蓋好，囑託我代為提領後交付給嚴萍
      妹妹云云，並提出嚴萍出境證明影本乙份為證。然查嚴萍於國軍同袍儲蓄會岡
 山財務組存款日期分別為八十六年五月二日、八十六年七月一日及八十六年七
      月十四日，有零存整付存款紀錄卡一紙及整存整付存款紀錄卡四紙存卷可參，
      是嚴萍係自八十六年五月間起方陸續存入金錢於國軍同袍儲蓄會帳戶中，則於
      七十八年間如何能預先請他人填妥領取證明單供被告提用？且縱嚴萍生前確有
      委託被告代為提領款項交付給嚴萍之妹，然嚴萍於八十七年一月二十七日死亡
      後，被告與嚴萍間之委任關係已消滅，被告自無權代嚴萍領款。況被告於提領
      上開款項後未依約交予嚴萍之妹，反而據為己有，嗣不堪告訴人履次催討，始
      返還五十萬元予告訴人等情，復有高雄縣橋頭鄉調解委員會八十七年民調字第
      一一○號調解書乙紙在卷可稽，益徵被告係為自己之不法所有，而盜用嚴萍印
      章領取嚴萍存於國軍同袍儲蓄會內款項，足生損害於國軍同袍儲蓄會岡山收支
      組辦理提款業務之正確性及嚴萍之繼承人。
（三）被告與丁○○未經嚴萍之其他繼承人同意，於八十七年二月六日將嚴萍存於高
      雄縣岡山郵局內之存款二十三萬六千元提領一空，並於同日將該款項全數存入
      被告於該郵局帳戶內，復以被告名義提領二十萬借與丁○○乙節，業據告訴人
      指訴：我們不知道父親嚴萍有這筆存款，是事後才知道，丁○○跟被告去領這
      筆錢未經我們同意（見本院九十年十一月二十八日訊問筆錄）等語綦詳，核與
      證人丁○○供述：我父親嚴萍的儲金簿及印章均係被告保管，父親死後，被告
      主動告訴我父親在郵局有存款，我們就去郵局提款，被告不會寫字，提款條之
      金額及印章都是我所為，我們領出二十三萬六千元，我私下再向被告借二十萬
      ，當時我拿這筆錢並未告知家人（見本院九十年七月二十七日審判筆錄）之情
      節相符，並有戶名嚴萍之郵政存簿儲金儲金簿、戶名乙○○之郵政存簿儲金儲
      金簿、郵政存簿儲金提款單、郵政存簿儲金存款單各乙份存卷可佐。被告於偵
      查中先辯以：二十三萬六千元其中二十萬元用於辦理嚴萍之喪事，三萬六千元
      是我先前借給嚴禮慧作生活費，所以這部分算還我云云，後於本院審理時翻異
      前詞，改稱：二十三萬六千元係二十萬元由丁○○借走，餘三萬六千元交給戊○○拿給他母親庚○○○作安家費云云，其先後供詞相互齬齟、彼此不一致，
      則所供是否可信已非無疑。況且，若被告及丁○○提領此筆錢目的係為辦理嚴
      萍喪事，並無為自己不法所有之意圖，則何需將嚴萍存款全數領出後馬上存入
      被告帳戶？又為何不將此事告知其他繼承人，反而以被告名義出借該筆錢中二
      十萬元予丁○○？從而被告與丁○○未經嚴萍其他繼承人全體之同意，即擅自
      將嚴萍之存款予以提領花用，自足生損害於高雄縣岡山郵局辦理提款業務之正
      確性及嚴萍之其他繼承人，其二人共同行使偽造私文書及詐欺取財之犯行亦堪
      認定。
（四）綜上所述，被告所辯全係卸責之詞，不足採信。本件事證明確，被告犯行均堪
      認定，應予依法論科。
二、核被告事實欄編號一所為，係犯刑法第二百十四條之使公務員登載不實罪；事實
    欄編號二(1)、(2)所為，均係犯刑法第二百十六條、同法第二百十條之行使偽造私
    文書、同法第三百三十九條第一項之詐欺取財罪。被告事實欄編號二(1)至國軍同
    袍儲蓄會岡山收支組盜領嚴萍存款五次共五十七萬三千一百零一元之行為，係接
    續為之，為接續犯。被告利用不知情之代書陳維傑向地政機關申請辦理所有權移
    轉登記，為間接正犯。被告與嚴萍就事實欄編號一之犯行；被告與丁○○就事實
    欄編號二(2)之犯行，各有犯意聯絡及行為分擔，均為共同正犯。被告盜用嚴萍之
    印章盜蓋印文於前開取款證明單及提款單，係偽造前開取款證明單及提款單之部
    分行為，又偽造前開取款證明單及提款單後，復持以行使，偽造之低度行為為行
    使之高度行為所吸收，均不另論罪。被告先後為事實欄編號二(1)、(2)二次犯行，
    時間緊密，手法相同，觸犯構成要件相同之罪名，為連續犯，依刑法第五十六條
    規定，以情節較重之行使偽造私文書罪及詐欺取財罪（即事實欄編號二(1)之犯行
    ）處斷，並加重其刑。其所犯行使偽造私文書罪與詐欺取財罪之間，有方法結果
    之牽連關係，依刑法第五十五條後段之規定，應從較重之行使偽造私文書罪處斷
    。被告所犯上開行使為造私文書及使公務員登載不實罪，犯意各別，行為互殊，
    應分論併罰。公訴人雖未引用詐欺取財條文，惟於事實欄已明確記載詐領存款之
    事實，詐欺部分業經起訴，本院自應加以裁判。審酌被告使不知情之公務將使不
    實事項登載於公文書上並行使偽造私文書盜領嚴萍生前存款，所生危害，惟念被
    告與嚴萍同居長達二十年，嚴萍於八十六年八月十八日即因多發性腦梗塞導致肢
    體癱瘓，失去行動能力，生活起居全由被告一人照料，倍極辛勞，且被告所犯情
    節尚非重大，犯後已返還五十萬元予告訴人，態度尚稱甲好等一切情狀，就其所
    犯上開數罪，分別量處如主文所示之刑，並均諭知易科罰金之折算標準，且定其
    應執行之刑，及諭知易科罰金之折算標準。又被告行為後，刑法第四十一條業經
    立法院於九十牛一月四日修正，於同年月十日經總統公布，並於同年月十二日生
    效，依該條第一項之規定：「犯最重本刑為五年以下有期徒刑以下刑之罪，而受
    六個月以下有期徒刑或拘役之宣告，因身體、教育、職業、家庭之關係或其他正
    當理由，執行顯有困難者，得以一元以上三元以下折算一日，易科罰金。但確因
    不執行所宣告之刑，難收矯正之效，或難以維持法秩序者，不在此限」。被告犯
    罪所處之刑，依刑法第二條第一項前段，應依修正後刑法第四十一條第一項之規
    定諭知易科罰金之折算標準。至被告盜用嚴萍之印章所蓋之印文，並非偽造之印
    文，與刑法第二百十九條之規定不符（最高法院四十八年臺上字第一一三號判例
    意旨參照），公訴人聲請依法宣告沒收，顯有誤會，本院無從宣告沒收，附此敘
    明。
據上論斷，應依刑事訴訟法第二百九十九條第一項前段，刑法第二條第一項前段、第
二十八條、第五十六條、第二百十四條、第二百十條、第二百十六條、第三百三十九
條第一項、第五十五條、第四十一條第一項、第五十一條第五款，罰金罰鍰提高標準
條例第一條前段、第二條，判決如主文。
中      華      民      國      九十一      年    二    月    二十一    日
                                  臺灣高雄地方法院刑事第四庭
                                        審判長法官    黃建榮
                                              法官    盧怡秀
                                              法官    莊珮君
右正本證明與原本無異。
如不服本判決，應於判決送達後十日內，向本院提出上訴狀。
                                            書記官    王高山
中    華    民    國      九十一      年      二      月    二十一    日
中華民國刑法第二百十條
(偽造變造私文書罪)
偽造、變造私文書，足以生損害於公眾或他人者，處五年以下有期徒刑。
中華民國刑法第二百十四條
(使公務員登載不實罪)
明知為不實之事項，而使公務員登載於職務上所掌之公文書，足以生損害
於公眾或他人者，處三年以下有期徒刑、拘役或五百元以下罰金。
中華民國刑法第二百十六條
(行使偽造變造或登載不實之文書罪)
行使第二百十條至第二百十五條之文書者，依偽造、變造文書或登載不實
事項或使登載不實事項之規定處斷。
